臺灣臺北地方法院民事裁定
110年度消債清字第136號
聲  請  人
即債務人    郭芳成  
代  理  人  吳佩蓮律師（法扶律師）
相  對  人
即債權人    台北富邦商業銀行股份有限公司

法定代理人  程耀輝  


相  對  人
即債權人    台新國際商業銀行股份有限公司

法定代理人  尚瑞強  


相  對  人
即債權人    萬榮行銷股份有限公司

法定代理人  呂豫文  


相  對  人
即債權人    元大國際資產管理股份有限公司

法定代理人  宋耀明  
相  對  人
即債權人    勞動部勞工保險局

法定代理人  鄧明斌  
相  對  人  
即債權人    郭淑琴  
上列當事人因消費者債務清理事件聲請清算，本院裁定如下：
    主  文
聲請人郭芳成自民國一一０年十一月二十九日下午四時起開始清
算程序。
命司法事務官進行本件清算程序。
    理  由
一、按債務人不能清償債務或有不能清償之虞者，得依本條例所
    定更生或清算程序，清理其債務；債務人對於金融機構負債
    務者，在聲請更生或清算前，應向最大債權金融機構請求協
    商債務清償方案，或向其住、居所地之法院或鄉、鎮、市、
    區調解委員會聲請債務清理之調解，消費者債務清理條例（
    下稱消債條例）第3條、第151條第1項分別定有明文。此係
    採前置協商主義，是債務人於協商程序中，自應本於個人實
    際財產及收支狀況，依最大誠信原則，商討解決方案。如終
    究不能成立協商，於聲請更生或清算時，法院審酌上開條文
    所謂「不能清償或有不能清償之虞」，允宜綜衡債務人全部
    收支、信用及財產狀況，評估是否因負擔債務，而不能維持
    人性尊嚴之最基本生活條件，所陳報之各項支出，是否確屬
    必要性之支出，如曾有協商方案，其條件是否已無法兼顧個
    人生活之基本需求等情，為其判斷之準據。又法院開始清算
    程序之裁定，應載明其年、月、日、時，並即時發生效力。
    法院裁定開始更生或清算程序後，得命司法事務官進行更生
    或清算程序，必要時，得選任律師、會計師或其他適當之自
    然人或法人1人為監督人或管理人，復為同條例第83條第1項
    、第16條第1項所明定。
二、本件聲請意旨略以：聲請人因積欠無擔保債務新臺幣（下同
    ）140萬1,310元，雖曾依消債條例之規定，向本院聲請調解
    ，惟經調解不成立，顯有不能清償債務之情事。為此，爰向
    本院聲請清算等語。
三、經查：
（一）聲請人主張其有不能清償債務之情事，於民國110年3月29
      日具狀向本院聲請調解，經本院以110年度北司消債調字
      第163號消債調解事件受理在案，嗣經本院司法事務官於
      同年5月10日召開調解程序，惟因相對人均未到場，致調
      解不成立等情，有調解程序筆錄、調解不成立證明書在卷
      可參（見北司消債調卷第105、111頁）。是以，本院自應
      綜合聲請人目前全部收支及財產狀況，評估其是否已達不
      能維持符合人性尊嚴之最低生活條件，而有「不能清償債
      務或有不能清償之虞」之情形。
（二）按本條例所稱消費者，指5年內未從事營業活動或從事小
      規模營業活動之自然人；前項小規模營業指營業額平均每
      月20萬元以下者，消債條例第2條第1、2項定有明文。又
      消債條例第2條第1項所稱5年內從事小規模營業活動，係
      指自聲請更生或清算前1日回溯5年內，有反覆從事銷售貨
      物、提供勞務或其他相類行為，以獲取代價之社會活動，
      依其5年內營業總額除以實際經營月數之計算結果，其平
      均營業額為每月20萬元以下者而言，例如：平均月營業額
      未逾20萬元之計程車司機、小商販等即屬之（參照辦理消
      費者債務清理事件應行注意事項第一點）。聲請人自陳於
      聲請本件前五年內係以駕駛計程車為業，其中，於107年9
      月至110年3月之每月營業收入分別為6萬4,070元、6萬5,9
      45元、5萬4,360元、5萬4,685元、6萬7,619元、5萬6,970
      元、5萬1,535元、4萬7,695元、5萬1,320元、6萬1,550元
      、4萬8,595元、4萬1,135元、3萬8,930元、2萬9,600元、
      4萬435元、1萬6,800元、3萬5,455元、3萬6,015元、5萬9
      ,135元、5萬2,595元、6萬7,825元、6萬5,465元、7萬1,3
      20元、6萬235元、6萬8,225元、8萬1,775元、5萬5,135元
      、5萬8,015元、6萬6,680元、8萬8,925元、5萬5,880元，
      平均每月為5萬5,288元【計算式：（6萬4,070＋6萬5,945＋
      5萬4,360＋5萬4,685＋6萬7,619＋5萬6,970＋5萬1,535＋4萬7,
      695＋5萬1,320＋6萬1,550＋4萬8,595＋4萬1,135＋3萬8,930＋2
      萬9,600＋4萬435＋1萬6,800＋3萬5,455＋3萬6,015＋5萬9,135
      ＋5萬2,595＋6萬7,825＋6萬5,465＋7萬1,320＋6萬235＋6萬8,2
      25＋8萬1,775＋5萬5,135＋5萬8,015＋6萬6,680＋8萬8,925＋5
      萬5,880）÷31＝5萬5,288，元以下四捨五入，下同】等情
      ，有收入切結書、月報表在卷可稽（見北司消債調卷第87
      頁、消債補卷第451至457頁）；參酌交通部公布之104年
      度、106年度、108年度計程車營運狀況調查報告，臺北市
      計程車駕駛人每月營業總收入之數額分別為5萬3,110元、
      5萬2,714元、4萬9,992元，堪認聲請人從事前開計程車營
      業活動之每月營業額應未逾20萬元，自屬消債條例第2條
      第2項規定之從事小規模營業活動之自然人，應屬一般消
      費者，先予敘明。
（三）聲請人名下僅有太平洋電線電纜股份有限公司股票636股
      （因該公司尚未上市櫃，故無目前成交價）、台灣電路股
      份有限公司6,000股（因該公司尚未上市櫃，故無目前成
      交價）等情，有全國財產稅總歸戶財產查詢清單、法務部
      高額壽險資訊連結作業、太平洋電線電纜股份有限公司11
      0年8月4日函、臺灣期貨交易所股份有限公司110年8月3日
      函、台灣人壽保險股份有限公司110年8月5日函、宏泰人
      壽保險股份有限公司110年8月4日函、新光人壽保險股份
      有限公司110年8月3日函、中華郵政股份有限公司110年8
      月5日函、臺銀人壽保險股份有限公司110年8月6日函、合
      作金庫人壽保險股份有限公司110年8月4日書函、保德信
      國際人壽保險股份有限公司110年8月9日函、全球人壽保
      險股份有限公司110年8月5日函、英屬百慕達商安達人壽
      保險股份有限公司台灣分公司110年8月3日函、南山人壽
      保險股份有限公司110年8月6日函、元大人壽保險股份有
      限公司110年8月9日函、法商法國巴黎人壽保險股份有限
      公司台灣分公司110年8月3日函、第一金人壽保險股份有
      限公司110年8月11日函、遠雄人壽保險事業股份有限公司
      110年8月12日書函、三商美邦人壽保險股份有限公司110
      年8月6日函、臺灣集中保管結算所股份有限公司110年8月
      12日函、英屬百慕達商友邦人壽保險股份有限公司台灣分
      公司110年8月13日函、國際康健人壽保險股份有限公司11
      0年8月11日函、保誠人壽保險股份有限公司110年8月9日
      函、國泰人壽保險股份有限公司110年8月13日函、中國人
      壽保險股份有限公司110年8月30日函、群益金鼎證券存摺
      封面及內頁影本、富邦人壽保險股份有限公司110年9月30
      日陳報狀、鴻準未上市股票個股資訊網頁查詢資料、臺灣
      證券交易所股份有限公司公告在卷可稽（見北司消債調卷
      第21頁、消債補卷第45至55、203、255、271至275、279
      、299至301、309至313、339至343、359至363、369至389
      、421至428、433至435、531、641頁、消債清卷第165至1
      67頁）。聲請人陳報其現以駕駛計程車為業，於110年1月
      份至同年7月份每月營業收入依序為6萬6,680元、8萬8,92
      5元、5萬5,880元、8萬6,360元、4萬4,890元、490元、0
      元，每月營業收入平均為4萬9,032元【計算式：（6萬6,6
      80＋8萬8,925＋5萬5,880＋8萬6,360＋4萬4,890＋490＋0）÷7＝4
      萬9,032】等情，有勞工保險被保險人投保資料表、108年
      度綜合所得稅各類所得資料清單、收入切結書、月報表、
      109年度綜合所得稅各類所得資料清單附卷為證（見北司
      消債調卷第17至18、23、87頁、消債補卷第455至457、55
      7頁），是本院應以聲請人每月收入4萬9,032元，作為計
      算聲請人目前償債能力之依據。
（四）按債務人必要生活費用，以最近一年衛生福利部或直轄市
      政府所公告當地區每人每月最低生活費1.2倍定之，消債
      條例第64條之2第1項定有明文。次按債務人聲請更生或清
      算時所提財產及收入狀況說明書，其表明每月必要支出之
      數額，與本條例第64條之2第1項、第2項規定之認定標準
      相符者，毋庸記載原因、種類及提出證明文件，消債條例
      施行細則第21條之1第3項亦有明定。經查，聲請人自陳其
      目前獨自居住於租屋處即新北市新店區房屋，並主張其每
      月必要生活費用依新北市每人每月最低生活費之1.2倍即1
      萬8,720元計算，另每月須支出計程車營業成本3萬1,500
      元（包含計程車車貸1萬400元、保養維修費及強制險費用
      4,000元至5,000元、靠行費500元、加油費1萬6,000元）
      等語（見北司消債調卷第19至20頁、消債補卷第437至445
      頁），並提出收入切結書、全行代理收款申請書、郵政劃
      撥儲金存款收據、客戶留存聯、加油發票、強制汽車責任
      保險費收據、文仔輪胎行免用統一發票收據、交通部公路
      總局臺北區監理所委託勤達汽車有限公司收納款項收據、
      經濟部標準檢驗局自行收納款項收據、交通部公路總局自
      行收納款項收據、收費明細表、租屋之合約續約書為佐（
      見北司消債調卷第87頁、消債補卷第459至517、533頁）
      ，堪認聲請人前開每月必要生活費用數額為可採；而就計
      程車營業成本每月3萬1,500元（包含計程車車貸1萬400元
      、保養維修費及強制險費用4,000元至5,000元、靠行費50
      0元、加油費1萬6,000元）部分，本院審酌聲請人既係以
      駕駛計程車為業，就計程車車貸部分，因計程車係聲請人
      執業所須之工具，故有購置車輛並支出貸款之必要，保養
      維修費、強制險費用、靠行費部分，亦應屬其生活所必要
      支出，故就此部分，應予准許，是依前開強制汽車責任保
      險費收據、文仔輪胎行免用統一發票收據、交通部公路總
      局臺北區監理所委託勤達汽車有限公司收納款項收據、經
      濟部標準檢驗局自行收納款項收據、交通部公路總局自行
      收納款項收據所示（見消債補卷第505至513頁），於109
      年3月31日至110年3月31日計12個月期間之強制汽車責任
      險費用為4,110元、平均每月為343元，於109年11月至110
      年5月計7個月期間之保養維修費為2萬4,000元、平均每月
      為3,429元，另每半年須支付小型汽車檢驗費450元、每2
      年須支付度量衡器檢定費200元、每3年須支付汽車行車執
      照費及汽車駕駛執照費各200元，即平均每月共計須支付9
      5元（計算式：450÷6＋200÷24＋200÷36＋200÷36＝95），是每
      月保養維修費及強制險費用共計為3,867元，逾此部分之
      數額應予剔除；另依加油發票顯示（見消債補卷第487至5
      03頁），於110年3月至同年4月計2個月期間共計支出3萬5
      31元，即每月平均1萬5,266元，故逾此範圍之數額應予剔
      除；計程車車貸1萬400元、靠行費500元部分，有前開全
      行代理收款申請書、郵政劃撥儲金存款收據、客戶留存聯
      、收費明細表可資為憑（見消債補卷第459至485、515頁
      ），且本院審酌聲請人所提出之支出項目及金額，核與維
      持基本生活所必要無違，金額亦未逾所提單據顯示之數額
      ，未見浮報之情，尚堪採信。職是，聲請人每月個人必要
      生活費用及計程車營業成本共計為4萬8,753元（計算式：
      1萬8,720＋1萬400＋3,867＋500＋1萬5,266＝4萬8,753）。是
      聲請人每月收入扣除其個人必要生活費用後僅餘279元（
      計算式：4萬9,032－4萬8,753＝279）可供支配。
（五）至聲請人主張每月需支出母親謝Ｏ櫻每月扶養費3,000元部
      分（見北司消債調卷第20頁、消債補卷第443至445頁）。
      按受扶養權利者，以不能維持生活而無謀生能力者為限；
      前項無謀生能力之限制，於直系血親尊親屬，不適用之，
      民法第1117條定有明文。是直系血親尊親屬，如能以自己
      財產維持生活者，自無受扶養之權利；易言之，直系血親
      尊親屬受扶養之權利，仍應受「不能維持生活」之限制（
      最高法院62年度第2次民庭庭推總會議決議（四）參照）
      。經查，聲請人母親現年80歲，名下有供自住使用之戶籍
      地房屋、數家金融機構存款、股票，現無工作，於109年
      度所得僅有2萬5,797元，另每月領有老年年金3,772元等
      情，有聲請人母親之戶籍謄本、108年度綜合所得稅各類
      所得資料清單、全國財產稅總歸戶財產查詢清單、歷次勞
      保投保資料、稅務電子閘門財產所得調件明細表、新北市
      中和地政事務所110年8月2日函、勞動部勞工保險局110年
      8月3日函、相關金融機構及公司回函在卷可稽（見北司消
      債調卷第91、95至97頁、消債補卷第111至117、151至153
      、205至213、247、315至333、345至347、365至367、391
      至393、429至431、583至639頁）；又聲請人母親另有扶
      養義務人即聲請人之姐郭Ｏ晨、兄郭Ｏ銘、姐郭Ｏ琴、姐郭Ｏ
      娟，為聲請人所自陳（見消債補卷第441至445頁），並有
      新北市中和戶政事務所110年8月3日函及所附該等人之戶
      籍資料可佐（見消債補卷第225至231頁），而郭Ｏ晨、郭Ｏ
      銘、郭Ｏ琴、郭Ｏ娟每月各支付3,000元扶養費予謝Ｏ櫻一節
      ，業經郭Ｏ琴、謝Ｏ櫻、郭Ｏ晨、郭Ｏ娟具狀陳報無訛（見消
      債補卷第353至355頁、消債清卷第147至149頁）。基此，
      衡諸聲請人母親設籍且居住於新北市，有戶籍謄本及聲請
      人所提民事陳報狀可稽（見北司消債調卷第91頁、消債補
      卷第441至443頁），依消債條例第64條之2第2項規定，聲
      請人母親之每月生活費數額應依新北市110年每月最低生
      活費1.2倍即1萬8,720元計算，再扣除前開所述每月領取
      之老年年金3,772元、及郭Ｏ晨、郭Ｏ銘、郭Ｏ琴、郭Ｏ娟每
      月支付各3,000元之扶養費後，謝Ｏ櫻每月尚需必要生活費
      用共計為2,948元（計算式：1萬8,720－3,772－3,000×4＝2,
      948），本院審酌謝Ｏ櫻名下尚有存款及股票，復參諸聲請
      人其餘兄姊之歷次勞保投保資料、稅務電子閘門財產所得
      調件明細表（見消債補卷第71至109、119至149頁），尚
      有較聲請人經濟狀況為佳之人，應亦可協助增加對聲請人
      母親扶養義務之分擔，益徵本件顯無再由已對外積欠高額
      債務、並已向法院聲請債務清算程序之聲請人，負擔對母
      親扶養費用之理，自無由採計聲請人所稱母親扶養費為其
      每月必要支出。綜上，聲請人每月收入扣除個人必要生活
      費用後僅餘279元可供支配，已如前述。而依債權人陳報
      及財團法人金融聯合徵信中心當事人綜合信用報告─債務
      清理條例前置協商專用債權人清冊所示，聲請人現積欠之
      無擔保債務總額為313萬5,628元（見北司消債調卷第32、
      73頁、消債補卷第249、257、277頁），以及民間債權人
      郭淑琴陳報且有提出借據之無擔保債權計8萬元（見消債
      補卷第349至351頁），無擔保債務總額共計為321萬5,628
      元，於不加計後續發生之利息、違約金之情形下，以目前
      所得餘額，尚需約960年（計算式：321萬5,628元÷279元÷
      12月＝960年）始能清償完畢，顯無法於聲請人有生之年完
      成清償，堪認聲請人之經濟狀況已達不能清償債務之程度
      。從而，聲請人處於不能清償之客觀經濟狀態，而有藉助
      清算制度調整其與債權人間之權利義務關係而重建其經濟
      生活之必要。
四、綜上所述，聲請人依其收支及財產狀況，確有不能清償債務
    之情事，致無法與全體債權人達成前置調解，且未經法院裁
    定開始更生程序或許可和解或宣告破產，聲請人復查無消債
    條例第6條第3項、第8條或第82條第2項所定駁回清算聲請之
    事由存在，則債務人聲請清算，應屬有據，爰裁定開始清算
    程序，並命司法事務官進行本件清算程序。
五、爰依首揭法條裁定如主文。
中　　華　　民　　國 　110  　年　　11　　月　　29  　日
                  民事第二庭  法　官　林伊倫
以上正本係照原本作成。
本裁定不得抗告。
本裁定已於110年11月29日下午4時公告。
中　　華　　民　　國 　110  　年　　11　　月　　29  　日
                              書記官　黃品蓉